【裁判字號】    89,簡上,2
【裁判日期】    890216
【裁判案由】    損害賠償
【裁判全文】
臺灣嘉義地方法院民事判決  八十九年度簡上字第二號
    上  訴  人  丙○○
                丁○○○
    右  一  人
    法定代理人  甲○○
                乙○○
    被  上訴人  戊○
右當事人間請求損害賠償事件，上訴人對於中華民國八十八年十月十九日本院嘉義簡
易庭八十九年度嘉簡字第五九九號第一審判決提起上訴，本院判決如左：
    主    文
上訴駁回。
第二審訴訟費用由上訴人負擔。
    事    實
甲、上訴人方面：
    一、聲明：（一）原判決關於命上訴人連帶給付被上訴人新台幣壹拾伍萬陸仟參
        佰伍拾元，及自八十八年十月五日起至清償日止，按週年利率百分之五計算
        之利息部分，暨該部分假執行之宣告均廢棄。（二）右廢棄部分，被上訴人
        在第一審之訴及其假執行之聲請均駁回。（三）上訴人如受不利判決，願供
        擔保請准免為假執行。
    二、陳述：除與原審判決書所載者相同茲予引用外，補稱：
      （一）本件傷害之發生，係因被上訴人欲搶奪鐮刀而不小心受傷，所以本件傷
            害之發生，乃出諸被上訴人之反應過當，被上訴人顯有重大過失，上訴
            人可以不負賠償責任，縱認上訴人仍應負責，被上訴人至少亦屬與有過
            失，仍應減免上訴人之賠償責任。
      （二）被上訴人所請求賠償之醫療費用，已由全民健保支出，被上訴人既未繳
            納，自未受有損害，不得請求賠償。
      （三）被上訴人所受傷害輕微，並無雇工代其從事農務之必要，所以被上訴人
            此部分之請求，並不實在。
      （四）原審判決認上訴人應賠償五萬元之精神慰撫金予被上訴人，並未斟酌兩
            造之身份、地位、收入等事項而為衡量，該項賠償金額實屬過高。
    三、證據：援用原審之立證方法。
乙、被上訴人方面：
    一、聲明：如主文所示。
    二、陳述：除與原審判決書所載者相同茲予引用外，補稱：否認本件係因被上訴
        人欲搶奪丁○○○之鐮刀而受傷，本件實係丁○○○精神病發作，無故拿鐮
        刀砍殺被上訴人，被上訴人以手抵擋，因而受傷。
    三、證據：援用原審之立證方法。
    理    由
一、本件被上訴人起訴主張：上訴人丁○○○因罹患有重度精神異常，前經本院裁定
    宣告為禁治產人，並指定上訴人丙○○為其監護人，詎丙○○竟未妥為照料，放
    任丁○○○於民國（下同）八十七年十二月一日上午十一時許，在嘉義縣民雄鄉
    福權村五之一號前之田地，手持鐮刀割取被上訴人所種植之高麗菜，因遭被上訴
    人制止，丁○○○即手持鐮刀朝被上訴人盲目揮砍，經被上訴人以手抵擋，始未
    釀成不幸，惟已造成被上訴人右手指第二、三指神經及韌帶斷裂及第四指裂傷，
    因而住院治療五天，丁○○○並經刑事判決確定在案，爰訴請上訴人二人連帶賠
    償醫療費用六萬三千九百五十元、被上訴人僱用他人工作之工資四萬二千四百元
    、精神慰撫金五萬元（另有關被上訴人於原審起訴所請求之證書費用六百五十元
    、看護費用一萬元、僱用蔡明堂工作之工資六萬三千元、其餘精神慰撫金十五萬
    元等部分，均經原審判決駁回確定在案），共計為十五萬六千三百五十元等語。
    上訴人則以：上訴人丁○○○係禁治產人，平日欠缺判斷力，不解外界事務為何
    ，因認被上訴人所種植之高麗菜田已收成過，剩下者係被上訴人所棄置不再收成
    ，才會前往檢食，詎被上訴人發現後，竟強行牽走丁○○○所騎乘之腳踏車，復
    加以百般嘲弄，丁○○○為免其腳踏車遭被上訴人牽走，始與被上訴人發生拉扯
    ，因遭被上訴人攻擊，乃揮刀自衛，被上訴人係因欲搶奪鐮刀而不小心受傷，所
    以本件傷害之發生，乃出諸被上訴人之反應過當，被上訴人顯有重大過失，上訴
    人可以不負賠償責任，縱認上訴人仍應負責，被上訴人至少亦屬與有過失，仍應
    減免上訴人之賠償責任；又被上訴人所請求賠償之醫療費用，已由全民健保支出
    ，被上訴人既未繳納，自未受有損害，不得請求賠償；再被上訴人所受傷害輕微
    ，並無雇工代其從事農務之必要，所以被上訴人此部分之請求，並不實在；另被
    上訴人所請求賠償之精神慰撫金五萬元亦屬過高云云，資為抗辯。
二、按因故意或過失不法侵害他人之權利者，負損害賠償責任，民法第一百八十四條
    第一項前段定有明文。查上訴人丁○○○如何於八十七年十二月一日上午十一時
    許，在嘉義縣民雄鄉福權村五之一號前之田地，持鐮刀割取被上訴人所種植之高
    麗菜之際，因遭被上訴人發現並予制止無效，被上訴人遂欲將上訴人所騎之腳踏
    車送往派出所報案，上訴人見狀竟持鐮刀朝被上訴人盲目揮砍，致使被上訴人受
    有右手指第二、三指神經及韌帶斷裂及第四指裂傷之傷害等事實，業據原審依職
    權調閱本院八十八年度嘉簡字第九四號刑事簡易案件卷證查明屬實，並有本院八
    十八年度嘉簡字第九四號刑事簡易判決一份在卷可稽，應堪信為真實。雖然上訴
    人另又辯稱：本件傷害之發生，係因被上訴人欲搶奪鐮刀而不小心受傷，所以本
    件傷害之發生，乃出諸被上訴人之反應過當，上訴人可以不負賠償責任，至少亦
    應認被上訴人係與有過失云云，惟此為被上訴人所否認，而觀諸被上訴人所受刀
    傷之傷勢，深及右手指第二、三指神經及韌帶，並造成韌帶斷裂，此有前揭診斷
    證書在卷可憑，堪信該等傷勢顯非不小心割傷所致，上訴人此部份之抗辯，自無
    足採。是丁○○○既然持鐮刀朝被上訴人揮砍，致使被上訴人受有前開傷害，則
    依上說明，丁○○○自應對於被上訴人負故意侵權行為責任。
三、次按無行為能力人或限制行為能力人，不法侵害他人之權利者，以行為時有識別
    能力為限，與其法定代理人連帶負損害賠償責任，民法第一百八十七條第一項前
    段定有明文。查上訴人丁○○○係因精神耗弱致不能處理自己之事務，而經本院
    裁定宣告為禁治產人，並指明上訴人丙○○為其監護人，此有本院八十七年度禁
    字第八號裁定一份附卷可考。雖然丙○○與丁○○○二人嗣另經本院於八十八年
    三月二十三日以八十七年度婚字第六六號判決離婚，此亦有本院八十七年度婚字
    第六六號判決一份附卷足憑，惟於發生本件傷害行為之際，丙○○既然仍為丁○
    ○○之配偶，依法應為丁○○○之法定代理人（民法第一千一百十三條第一項準
    用同法第一千零九十八條規定），再參酌丁○○○於行為之際，既能分辨被上訴
    人所種植之高麗菜已可採收，堪信其於行為時顯有識別能力無疑，則依前開規定
    ，丙○○自應與丁○○○對於被上訴人共負連帶賠償責任。
四、再按因故意或過失，不法侵害他人之權利者，負損害賠償責任；不法侵害他人身
    體或健康者，對於被害人因此喪失或減少勞動能力，或增加生活上之需要時，應
    負損害賠償責任；被害人雖非財產上之損害，亦得請求賠償相當之金額，民法第
    一百八十四條第一項前段、第一百九十三條第一項、第一百九十五條第一項分別
    定有明文。上訴人對於本件既應負連帶賠償責任，已見前述，是被上訴人請求損
    害賠償，即屬於法有據。玆就本件被上訴人所請求之各項損害，經上訴人提起上
    訴表示不服之部分，分別論述如下︰
  （一）增加生活上需要之醫療費用六萬三千九百五十元損害部分：被上訴人主張其
        因傷而支出醫療費用六萬三千九百五十元（另有關被上訴人於原審起訴所請
        求之證書費用六百五十元，業經原審判決駁回確定在案）等情，業據其提出
        醫療費用收據十七紙為證，並有診斷證書一紙附於本院八十八年度嘉簡字第
        九四號刑事卷之警訊卷內可稽，堪信該等費用確為醫療所需之必要費用無訛
        。上訴人雖然否認被上訴人此部分之請求，辯稱此部分已由全民健康保險支
        出，不得請求賠償云云，然查保險制度旨在保護被害人，非為減輕損害事故
        加害人之責任，且保險給付請求權之發生，係以訂有保險契約為前提，與因
        侵權行為所生之損害賠償請求權，並非出於同一原因，後者之損害賠償請求
        權，殊不因被害人受領有保險給付而喪失，兩者並不生損益相抵問題，最高
        法院著有六十八年台上字第四二號判例可資參照，是上訴人此部份所辯自無
        足採。
  （二）增加生活上需要之僱用他人工資四萬二千四百元損害部分：被上訴人主張因
        受傷而須僱工從事農務，共支出工資四萬二千四百元（另有關被上訴人於原
        審起訴所請求僱用蔡明堂工作之工資六萬三千元部分，業經原審判決駁回確
        定在案）等情，業據其提出證明書四紙為證，並經證人蔡何明蓉、賴吳足、
        蔡松柏於原審到庭證述明確，本院斟酌被上訴人所受之傷勢，係右手指第二
        、三、四指關節活動受限制，此有嘉義基督教醫院八十八年六月二十八日覆
        函一件可稽，應堪信被上訴人於受傷期間內，確有僱用他人代為從事農務之
        需要，上訴人辯稱：被上訴人所受傷害輕微，並無雇工代其從事農務之必要
        云云，要無足採。從而，被上訴人此部份之支出，自屬必要之費用，應予准
        許。
  （三）精神慰撫金五萬元部分：被上訴人因本件傷害，住院五天一節，有嘉義基督
        教醫院前開覆函可憑，自堪信為真實。原審斟酌被上訴人因右手手指韌帶、
        關節受創，致無法正常從事農務，所受痛楚非輕，暨上訴人丙○○不思反省
        其未能妥適照料上訴人丁○○○，致釀本件事端，卻反而指責被上訴人為肇
        事者等情，並參酌兩造之身份、地位、經濟等，認上訴人應賠償被上訴人之
        精神慰藉金以五萬元為適當（另有關被上訴人於原審起訴所請求之其餘精神
        慰撫金十五萬元部分，業經原審判決駁回確定在案），本院認原審就上開精
        神慰撫金之量定，堪稱合理適當，上訴人指摘該項賠償金額實屬過高云云，
        尚非可採。
五、綜上所述，本件被上訴人本於侵權行為損害賠償之法律關係，請求上訴人連帶賠
    償損害，就其訴請上訴人連帶給付十五萬六千三百五十元，及自八十八年十月五
    日（起訴狀繕本送達翌日）起至清償日止，按週年利率百分之五計算之法定遲延
    利息部分之請求，為有理由，應予准許。原審法院本於同上理由，認為本件被上
    訴人之損害賠償請求，在上開範圍內為有理由，應予准許，並以兩造均陳明願供
    擔保，聲請宣告假執行或免為假執行，就被上訴人勝訴部份，核無不合，爰各酌
    定相當擔保金額准許之，就被上訴人敗訴部份，其假執行之聲請，因已失所附麗
    ，併予駁回，核無不合。上訴意旨指摘原判決不當，求予廢棄改判，為無理由，
    應予駁回其上訴。
六、據上論結，本件上訴為無理由，依民事訴訟法第四百三十六條之一第三項、第四
    百四十九條第一項、第七十八條，判決如主文。
中      華      民      國    八十九    年      二      月    十六      日
~B臺灣嘉義地方法院民事庭
~B    審判長法官  王明宏
~B    法      官  簡源希
~B    法      官  王金龍
右為正本係照原本作成。
本判決不得上訴。
中      華      民      國    八十九    年      二      月    十六      日
~B    書  記  官  賴琪玲


司法院資訊處製作；財團法人民間司法改革基金會備份。
